臺北高等行政法院判決
　　　　　　　　　　　　　　　93年度訴字第383號
　　　　　　　　　　　　　　　.
原　　　告　宏名園藝有限公司
代　表　人　甲○○
訴訟代理人　黃　忠律師
被　　　告　財政部臺灣省北區國稅局
代　表　人　許虞哲（局長）
訴訟代理人　丙○○
訴訟代理人　乙○○
上列當事人間因所得稅法事件，原告不服財政部中華民國92年12
月19日台財訴字第0920070273號訴願決定，提起行政訴訟。本院
判決如下：
　　主　文
原告之訴駁回。
訴訟費用由原告負擔。
　　事  實
一、事實概要：原告欠繳民國83年度營利事業所得稅新臺幣（下
    同）1,009,377元（算至92年11月13日，含本稅、滯納金、
    行政救濟利息及滯納利息），及91、92年度營業稅罰鍰計
    3,000元，嗣原告於92年7月25日出具申請書，主張已依法清
    算完結，法人人格已消滅，其未獲分配之欠稅得予註銷云云
    。經被告所屬新店稽徵所92年9月15日北區國稅新店一字第
    0920007895號函通知原告提示相關合約、進銷憑證、資金流
    向及相關合理之證明文件供核，逾期未提示，即行結案等語
    。原告未依限提示，並即對該函復表示不服，提起訴願，遭
    決定駁回，遂提起本件行政訴訟。
二、兩造聲明：
  (一)原告聲明：
  　1.訴願決定及原處分均撤銷。
    2.原告未獲分配之欠稅應予註銷。
  (二)被告聲明：駁回原告之訴。
三、兩造之爭點：
　(一)原告主張之理由：
    1.公司如依法清算完結後，法人人格已消滅，其未獲分配之
      欠稅得予註銷，為財政部79年10月27日台財稅第00000000
      0號及財政部80年2月21日台財稅第801241743號函釋有案
      ，原告已依法清算完結，業經臺灣板橋地方法院92年6月
      19日板院通民司字第161號函，准予備查，依法應有前開
      函釋規定之適用。
    2.法人之清算，屬於法院監督。法院得隨時為監督上必要之
      檢查及處分，民法第42條有明文規定。換言之，清算事務
      之進行或清算效力之合法性與否均由法院認定。稅捐稽徵
      機關係債權人而非監督機關，縱法院之清算完結核備係「
      備案」性質，惟若認為清算不合法亦須向法院於清算完結
      前，具體指明程序有何不法之處或改任清算人重新將欠稅
      列入清算分配，清算人若不遵守，得處以罰鍰（司法行政
      部68年6月22日臺（六八）函民字第0599號）。若法院並
      未指出其清算程序之進行，有何不法之處，准其備查，公
      司之法人人格亦歸消滅（臺灣高等法院67年民46號函提案
      ）。換言之，清算人之責任亦已解除。由前揭實務見解可
      知，縱債權人對於清算程序之合法性有所質疑時，稅捐稽
      徵機關對清算之合法與否亦無准駁之權。被告以原告未提
      示相關帳證表冊，即遽認清算不合法而否准註銷欠稅，其
      既認原告未提供資料供核，其如何認定清算不合法？何況
      清算是否合法，公司法係授權法院核定，並非被告職權，
      稽徵機關如認清算不合法，依財政部67年1月25日台財稅
      第30525號函釋意旨，應可由稽徵機關洽請法院依非訟事
      件法第23條第1項規定撤銷裁定。原告之清算完結程序業
      已終結，法人人格則已消滅，依前項有關函釋，被告未獲
      分配之欠稅自得予銷。
  (二)被告主張之理由：
    1.原告欠繳83年度營利事業所得稅1,009,377元及91、92年
      度營業稅罰鍰計3,000元，原告於92年7月25日出具申請書
      ，主張已依法清算完結，法人人格已消滅，其未獲分配之
      欠稅應予註銷，被告所屬新店稽徵所為瞭解原告清算情形
      ，以92年9月15日北區國稅新店一字第0920007895號函復
      略以：「主旨：貴公司．．．90年度營利事業所得稅結算
      申報案件，請於文到15日內查告相關內容如說明二，請查
      照。說明：一、依據臺端92年7月25日申請書辦理。二、
      應補充說明事項如左：(一)應收帳款原申報2,200,000元，
      更正為零，原因為何。(二)其他損失原申報256,588，更正
      為2,456,588元，原因為何。(三)固定資產貨車、轎車及存
      貨係如何處分。(四)89年度資產負債表現金尚餘2,201,654
      元，90年12月31日餘額為6,169元，惟90年度之營業收入
      為零，請提供現金帳供核。三、逾期未提示，所請不予照
      准。」等語，原告迄未提示。
    2.按依司法院秘書長84年3月22日秘臺廳民三字第04686號函
      釋，原告是否發生清算完結，應視是否完成合法清算，否
      則縱經法院為准予清算完結之備查，仍不生清算完結之效
      果，而所謂完成合法清算，即應依公司法第84條規定完成
      清算人職責；且營利事業遇有解散、廢止、合併或轉讓情
      事，應申報當期決算及清算所得及所應遵守之期限，所得
      稅法第75條第1項及第2項有明文規定，公司組織之營利事
      業辦理清決算申報之起算日，參據財政部73年7月5日台財
      稅第55300號函釋：「二、依所得稅法第75條第1項規定，
      公司組織遇有解散、廢止、合併或轉讓情事，辦理當期決
      算申報之時限，應以主管機關核准之日起算。三、至公司
      辦理清算，依同條第2項規定，其申報清算所得之時限，
      應以實際辦理清算完結之日為準起算．．．」之意旨，其
      所稱「清算結束之日」，參照公司法第331條等有關規定
      ，應係指清算人了結現務、收取債權、清償債務、分配賸
      餘財產時而言，綜上，公司組織之營利事業辦理解散清算
      時，依首揭規定，應按期辦理決算申報及清算申報。被告
      所屬新店稽徵所通知原告提示相關合約、進銷憑證、資金
      流向及相關合理之證明文件供核，係按所得稅法第75條第
      4項規定辦理，然原告卻逾期未提示資料供核，致該所無
      法得悉上開通知函所列各項資產如何清算？清算所得如何
      分配？有無依公司法及相關稅法規定分配順序辦理清算等
      ？清算人職務未了，難謂已依法完成合法清算程序，故被
      告所屬新店稽徵所據以否准其註銷欠稅之申請，核屬有據
      ，原告所述核不足採。
　　理  由
一、被告代表人原為林吉昌，93年8月3日變更為許虞哲，茲由其
    具狀聲明承受訴訟，核無不合，應予准許。
二、按公司於清算完結，清算人將結算表冊送請股東會承認後，
    依公司法第93條第1項、第331條第4項規定，向法院所為之
    聲報，僅屬備案性質，法院之准予備案處分，並無實質上之
    確定力。是公司是否清算完結，法人人格是否消滅，應視其
    已否完成「合法清算」，並依非訟事件法第37條規定，向法
    院辦理清算終結登記而定。所謂清算終結係指清算人就清算
    程序中應為之清算事務，實質全部辦理完竣而言，而不以法
    院之備案為依據。公司清算人於清算完結後，除應分別依公
    司法第92條、第93條第1項、第331條第1項、第4項之規定，
    請求股東或股東會承認並向法院聲報。最高法院92年度台抗
    字第621號、93年度台上字第1314號、最高行政法院92年度
    判字第1667號裁判意旨參照。又按企業有限公司如經依法清
    算完結後，經向法院聲報並辦理清算終結登記（註：現行法
    並無辦理清算終結登記），法人人格已消滅，其未獲分配之
    欠稅得予註銷，財政部79年10月27日台財稅字第790321383
    號函釋參照。本件被告以原告未能依限提出相關帳證並說明
    資產負債之變動情形，認原告尚未完成清算程序，法人人格
    並未消滅，而否准原告註銷欠稅之請求，原告則主張其已完
    成清算程序，法人人格業已消滅，是本件之爭點厥在於原告
    對合法清算完結之有利積極事實，能否舉證證明？
三、經查，原告上開主張無非以台灣台北地方法院91年6月17日
    北院錦智民91司字第403號函，准予備查原告呈報清算人事
    件為據，並提出該公函一紙為證。惟查，被告於92年9月15
    日函請原告於文到15日內查告「(一)應收帳款原申報2,200,
    000元，更正為零，原因為何。(二)其他損失原申報256,588
    ，更正為2,456,588元，原因為何。(三)固定資產貨車、轎車
    及存貨係如何處分。(四)89年度資產負債表現金尚餘2,201,65
    4元，90年12月31日餘額為6,169元，惟90年度之營業收入為
    零，請提供現金帳供核」等事項，原告亦無法提出證明。揆
    諸上開說明，有限公司之清算應踐行公司法第79條以下之清
    算程序，主要之內容即為由清算人執行之了結現務、收取債
    權、清償債務、分派盈餘或虧損、分派賸餘財產並造具表冊
    送請股東承認等事務，始為合法之清算，而得發生法人人格
    消滅之效果。至於法院所為備查，僅屬備案之性質，不具實
    質認定之效力，倘未完成合法清算，縱經法院為准予清算完
    結之備查，仍不生清算完結之效果，司法院秘書長84年3月
    22日秘臺廳民三字第04686號函可資參照。是以，前揭公函
    實不足以證明原告已踐行合法之清算（況本件原告所提出者
    為准予「呈報清算人」之備查公函，而非准予「清算完結」
    之備查公函）。原告復於本院稱「被告於92年9月15日函請
    原告提出的資料，原告無法提出，因為原告代表人只是一位
    工人，對相關規定不清楚」（見本院辯論筆錄），原告就其
    資產負債之變動既無法提出相關資料以供查核並說明，自難
    證明其已完成清算程序，是其主張即難成立。
四、從而，原告既無法證明其已完成清算程序，法人人格即仍存
    在，則原處分依首開財政部函釋意旨，否准原告之請求即屬
    合法，訴願決定予以維持亦無不當，原告之請求為無理由，
    應予駁回。
據上論結，本件原告之訴為無理由，爰依行政訴訟法第98條第3
項前段，判決如主文。
中　　華　　民　　國　 　94　　年　　2　　月　　22 　 日
                 臺 北 高 等 行 政 法 院   第 七 庭
                             審 判 長 法  官　鄭　小　康
                                      法  官　林　金　本
                                      法  官　李  玉  卿
上為正本係照原本作成。
如不服本判決，應於送達後20日內，向本院提出上訴狀並表明上
訴理由，如於本判決宣示後送達前提起上訴者，應於判決送達後
20日內補提上訴理由書（須按他造人數附繕本）。
中　　華　　民　　國　   94    年  　2  　月  　22　　日
                                      書記官  張  靜  怡
